ACORDAO-COMPLETO-2347399

ACÓRDÃO 5108/2019 ATA 22/2019 - PRIMEIRA CÂMARA

VISTOS, relatados e discutidos estes autos de tomada de contas especial, instaurada pelo Fundo Nacional de Saúde (FNS) , em desfavor dos Srs. Miguel Pedro Pureza Santa Maria, prefeito; Nelson Rodrigues de Mores Filho, diretor-geral do hospital municipal; Davi Quaresma da Silva Filho e Manoel Nogueira Andrade, secretários municipais de saúde, todos gestores do município de Curralinho/PA à época dos fatos, em razão de irregularidades na execução de despesas com recursos do SUS no exercício de 2010.
ACORDAM os Ministros do Tribunal de Contas da União, reunidos em sessão de 1ª Câmara, ante as razões expostas pelo Relator, em:
9.1.Excluir da relação processual os Srs. Miguel Pedro Pureza Santa Maria e Nelson Rodrigues de Moraes Filho;
9.2.julgar irregulares as contas dos Srs. Davi Quaresma da Silva Filho e Manoel Nogueira Andrade, com fundamento nos arts. 1º, inciso I, 16, inciso III, alínea “b” da Lei 8.443/1992, condenando-os, com base nos arts. 19, caput, e 23, inciso III, da mesma Lei, ao pagamento das quantias a seguir discriminadas, com a fixação do prazo de quinze dias, a contar da notificação, para comprovar, perante o Tribunal (art. 214, inciso III, alínea “a”, do Regimento Interno) , o recolhimento da dívida aos cofres do Fundo Nacional de Saúde, atualizada monetariamente e acrescida dos juros de mora, calculados a partir do presente acórdão, até a data dos recolhimentos, na forma prevista na legislação em vigor;
9.2.1.Davi Quaresma da Silva Filho
	DATA DA OCORRÊNCIA
	VALOR ORIGINAL (R$) 

	31/3/2010
	3.000,00

	31/3/2010
	6.000,00

	19/4/2010
	2.700,00

	30/4/2010
	2.100,00

	14/5/2010
	7.500,00

	18/5/2010
	17.296,80

	21/5/2010
	70.408,20

	31/5/2010
	6.211,00

	1/6/2010
	4.050,00

	4/6/2010
	5.000,00

	9/6/2010
	3.000,00

	9/6/2010
	1.500,00

	14/6/2010
	40.000,00

	15/6/2010
	2.000,00

	16/6/2010
	4.500,00

	22/6/2010
	11.700,00

	25/6/2010
	48.000,00

	28/6/2010
	4.500,00

	30/6/2010
	3.600,00

	30/6/2010
	3.000,00

	2/7/2010
	20.000,00

	5/7/2010
	45.000,00

	7/7/2010
	20.000,00

	14/7/2010
	11.705,78

	14/7/2010
	40.296,00

	14/7/2010
	7.500,00

	19/7/2010
	55.000,00

	20/7/2010
	3.000,00

	22/7/2010
	14.356,49

	23/7/2010
	16.997,00

9.2.2.	Manoel Nogueira Andrade
	DATA DA OCORRÊNCIA
	VALOR ORIGINAL (R$) 

	30/7/2010
	6.225,00

	10/8/2010
	20.175,34

	17/8/2010
	40.296,00

	19/8/2010
	19.476,00

	31/8/2010
	3.000,00

	1/9/2010
	19.200,00

	10/9/2010
	33.000,00

	16/9/2010
	81.577,55

	17/9/2010
	17.254,69

	30/9/2010
	6.000,00

	30/9/2010
	1.875,00

	30/9/2010
	25.147,73

	19/10/2010
	15.172,54

	20/10/2010
	30.000,00

	21/10/2010
	50.243,55

	29/10/2010
	5.400,00

	10/11/2010
	25.147,73

	12/11/2010
	30.000,00

	17/11/2010
	36.250,00

	18/11/2010
	48.655,10

	19/11/2010
	46.000,00

	24/11/2010
	14.670,00

	26/11/2010
	25.147,73

	30/11/2010
	2.400,00

	8/12/2010
	10.228,00

	15/12/2010
	11.577,55

	31/12/2010
	3.000,00

9.3.aplicar aos Srs. Davi Quaresma da Silva Filho e Manoel Nogueira Andrade, individualmente, com fundamento no art. 19, caput, da Lei 8.443/1992, multa prevista no art. 57 da mesma Lei, c/c art. 267 do Regimento Interno do TCU, nos valores de R$ 100.000,00 (cem mil reais) e R$ 125.000,00 (cento e vinte e cinco mil reais) , respectivamente, fixando-lhes o prazo de quinze dias, a contar da notificação, para que comprovem, perante este Tribunal, o recolhimento da dívida aos cofres do Tesouro Nacional (art. 214, inciso III, alínea “a”, do RI/TCU) , atualizada monetariamente desde a data deste acórdão até a data do efetivo recolhimento, se for paga após o vencimento, na forma da legislação em vigor;
9.4.autorizar, desde logo, nos termos do art. 28, inciso II, da Lei 8.443/1992, a cobrança judicial das dívidas, caso não atendida as notificações; e
9.5.com fundamento no art. 12, inciso IV, da Lei 8.443/1992 c/c o § 7º do art. 209 do Regimento Interno do TCU, remeter cópia deste Acórdão à Procuradoria da República no Estado do Pará, para o ajuizamento das ações civis e penais que considerar cabíveis.

Tomada de contas especial, instaurada em razão de irregularidades na execução de despesas com recursos do SUS no exercício de 2010.

Primeira Câmara

Prefeitura Municipal de Curralinho/PA.

3. Interessados/Responsáveis:
3.1. Interessado: Fundo Nacional de Saúde - MS (00.530.493/0001-71)
3.2. Responsáveis: Davi Quaresma da Silva Filho (XXX.787.672-XX); Manoel Nogueira Andrade (XXX.202.082-XX); Miguel Pedro Pureza Santa Maria (XXX.488.102-XX); Nelson Rodrigues de Moraes Filho (XXX.003.092-XX).

13.1. Ministros presentes: Walton Alencar Rodrigues (Presidente) e Benjamin Zymler.
13.2. Ministro-Substituto convocado: Marcos Bemquerer Costa.
13.3. Ministros-Substitutos presentes: Augusto Sherman Cavalcanti (Relator) e Weder de Oliveira.

MANOEL NOGUEIRA ANDRADE

AUGUSTO SHERMAN

Adoto, como relatório, a instrução da Sec-PA (peça 21) , com a qual se manifestaram de acordo os titulares da Secretaria (peças 22 e 23) e o representante do MP/TCU (peça 24) . Transcrição com ajustes de forma considerados pertinentes.
“INTRODUÇÃO
1.	Cuidam os autos de tomada de contas especial instaurada pelo Fundo Nacional de Saúde (FNS) em desfavor do Sr. Miguel Pedro Pureza Santa Maria, prefeito, Sr. Nelson Rodrigues de Mores Filho, diretor-geral do Hospital Municipal, e os Srs. Davi Quaresma da Silva Filho e Manoel Nogueira Andrade, secretários municipais de Saúde, todos exgestores do Município de Curralinho/PA à época dos fatos, em razão de irregularidades na execução de despesas com recursos do SUS no exercício de 2010.
HISTÓRICO
2.	Fiscalização realizada em março de 2011 pelo Denasus identificou na gestão do SUS, pelo Município de Curralinho/PA, despesas executadas no exercício de 2010 com recursos destinados ao SUS, no valor histórico total de R$ 1.107.040,78, com irregularidades consistentes em pagamentos que constaram do extrato bancário da conta do Fundo Municipal de Saúde mas para os quais não foi apresentada documentação contábil e fiscal comprobatória, além de fretamento de aeronave e pagamento de hospedagens sem licitação e sem especificação de sua finalidade (Relatório de Auditoria 11128, de peça 1, p. 35-96; Despacho n. 2862/2014, de peça 2, p. 218-221; planilha de devolução de peça 2, p. 222-226; e Parecer Administrativo 46/2014, de peça 2, 227 e 228) .
3.	Após a auditoria, a unidade do Denasus no Pará submeteu o relatório à manifestação dos exgestores municipais, que permaneceram silentes.
4.	A Controladoria-Geral da União emitiu relatório e certificado de auditoria ratificando as conclusões do tomador de contas especial quanto à caracterização do dano ao erário e certificando a irregularidade das contas do responsável (peça 3, p. 128-133) . O dirigente do órgão de controle interno emitiu parecer de sua competência (peça 3, p. 134) , bem assim houve pronunciamento ministerial (peça 3, p. 135) .
5. 	Após análise técnica à peça 8, foi proposta a citação dos Srs. Davi Quaresma da Silva Filho e Manoel Nogueira Andrade, secretários municipais de saúde Município de Curralinho/PA à época dos fatos, em razão das seguintes irregularidades: 
5.1. 	Responsável: Manoel Nogueira Andrade.
‘Irregularidade: não comprovação da boa e regular aplicação dos recursos federais recebidos pelo Município de Curralinho/PA para financiamento de ações do SUS, em face de despesas executadas no exercício de 2010 com recursos destinados ao SUS, no valor histórico total de R$ 627.119,51, nas quais se identificaram os seguintes ilícitos: pagamentos no valor original de R$ 599.219,51 que constaram do extrato bancário da conta do Fundo Municipal de Saúde mas para os quais não foi apresentada documentação contábil e fiscal comprobatória, fretamento sem licitação de aeronave à empresa Soure Táxi Aéreo Ltda. para viagens no trecho Belém/Curralinho/Belém, sem que a documentação comprobatória da despesa, no valor original de R$ 9.000,00, especifique a finalidade do serviço, a data, o quantitativo dos fretes e as pessoas transportadas, e pagamento sem licitação de hospedagens ao Hotel Maruaru Ltda., sem que a documentação comprobatória da despesa, no valor original de R$ 18.900,00, especifique as pessoas beneficiadas, o motivo e o período de hospedagem.’ 
5.2. 	Responsável: Davi Quaresma da Silva Filho.
‘Irregularidade: não comprovação da boa e regular aplicação dos recursos federais recebidos pelo Município de Curralinho/PA para financiamento de ações do SUS, em face de despesas executadas no exercício de 2010 com recursos destinados ao SUS, no valor histórico total de R$ 479.921,27, nas quais se identificaram os seguintes ilícitos: pagamentos no valor original de R$ 429.971,27 que constaram do extrato bancário da conta do Fundo Municipal de Saúde mas para os quais não foi apresentada documentação contábil e fiscal comprobatória, fretamento sem licitação de aeronave à empresa Soure Táxi Aéreo Ltda. para viagens no trecho Belém/Curralinho/Belém, sem que a documentação comprobatória da despesa, no valor original de R$ 37.500,00, especifique a finalidade do serviço, a data, o quantitativo dos fretes e as pessoas transportadas, e pagamento sem licitação de hospedagens ao Hotel Maruaru Ltda., sem que a documentação comprobatória da despesa, no valor original de R$ 12.450,00, especifique as pessoas beneficiadas, o motivo e o período de hospedagem. Conduta da responsável: efetuar despesas para as quais não foram apresentados documentos fiscais e contábeis comprobatórios ou documentos idôneos a justificar os valores pagos, quando deveria efetuar as despesas mediante documentação capaz de atestar a sua execução.’ 
EXAME TÉCNICO
6. 	Após ser citado por meio do ofício constante da peça 11, o Sr. Manoel Nogueira Andrade respondeu, por meio de seu procurador (peça 14) .
7. 	Preliminarmente, alega que já houve prescrição no presente caso, uma vez que o gestor já está afastado do cargo desde o final do ano de 2010.
8.1. 	Análise: conforme a súmula 282, desta Corte de Contas ‘As ações de ressarcimento movidas pelo Estado contra os agentes causadores de danos ao erário são imprescritíveis.’ 
9. 	Aduz que não houve desvio de recursos, mas tão somente irregularidades formais tardiamente apontadas.
9.1. 	Análise: a irregularidade apontada refere-se à não apresentação da prestação de contas e respectiva documentação comprobatória da boa e regular aplicação dos recursos federais recebidos pelo Município de Curralinho/PA para financiamento de ações do SUS, em face de despesas executadas no exercício de 2010, em afronta ao dever constitucional de prestar contas, previsto no art. 70, parágrafo único da CF/88, não se tratando, portanto, de meras falhas formais como afirma o responsável.
10. 	Quanto ao mérito, justifica que o responsável não tem em seu poder qualquer documentação que se refira ao fato apontado na auditoria realizada pelo Denasus, haja vista que era o próprio prefeito Municipal, por intermédio da sua assessoria contábil, o responsável pelo encaminhamento das prestações de contas e documentos contábeis/fiscais da Secretaria Municipal de Saúde do Município de Curralinho aos tribunais de contas competentes.
11. 	Alega que houve a efetiva prestação dos serviços realizados nas ações do SUS no Município de Curralinho, Estado do Pará, destacando que serviço de contratação de aeronaves da empresa Soure Taxi Aéreo Ltda., para o deslocamento de doentes, salvou diversas vidas no Município de Curralinho. Afirma, ainda, que a hospedagem dos técnicos em saúde no Hotel Maruaru, visava a atingir as finalidades do SUS. 
12. 	Afirma que a conduta do responsável era efetuar despesas para as quais não foram apresentados documentos fiscais e contábeis comprobatórios ou documentos idôneos que justificassem os valores pagos, quando deveria efetuar despesas mediante documentação capaz de atestar sua execução.
13. 	Salienta que houve a efetiva prestação de serviços destinados às ações do SUS, apesar de ter sido a referida documentação encaminhada aos tribunais competentes pela equipe contábil da Prefeitura Municipal de Curralinho prestava esse serviço ao município, sendo certo que toda a documentação relativa às ações do SUS foram repassadas à referida equipe de contabilidade.
14. 	Análise: embora alegue a efetiva prestação dos serviços o responsável não apresenta qualquer documentação probatória da sua boa e regular aplicação, motivo pelo qual deve ser rejeitada tal alegação.
15. 	Argui que a jurisprudência majoritária do TCU prediz que não estando caracterizado o uso indevido dos recursos, não se verifica a ocorrência de dano ao erário, não havendo, assim, pressuposto de constituição e de desenvolvimento válido e regular da tomada de contas especial.
16. 	Por fim, pede o reconhecimento da prescrição e o arquivamento do presente processo.
17. 	Após ser citado por meio do ofício constante da peça 11, o Sr. Davi Quaresma da Silva Filho respondeu, por meio de seu procurador (peça 13) .
18. 	A defesa do Sr. Davi Quaresma da Silva Filho tem as mesmas alegações da defesa do Sr. Manoel Nogueira Andrade, portanto, a análise das condutas é conjunta.
19. 	Resumidamente, pode-se afirmar que os documentos trazidos aos autos não foram capazes de elidir as irregularidades apontadas na instrução inicial, visto que a defesa de ambos os responsáveis limitou-se tão somente a alegar a correta prestação dos serviços. Ocorre que não foram trazidos aos autos novos elementos probatórios que pudessem comprovar a correta aplicação dos recursos públicos decorrentes do repasse fundo a fundo no exercício de 2010. 
20. 	Conforme pronunciamento constante da peça 8:
15.	No que diz respeito ao gestor a ser responsabilizado, segundo o art. 9º, inciso III, e art. 18 da Lei 8.080/1990, a direção do SUS no âmbito do município compete ao secretário municipal de saúde ou cargo equivalente.
16.	Conforme entendimento fixado no Acórdão 5509/2013-TCU-Segunda Câmara, relatado pela Ministra Ana Arraes, ‘a responsabilidade pela gestão dos recursos do Fundo Municipal de Saúde é do secretário de saúde’. Para a relatora, ‘independentemente da participação de outros agentes na prática de determinados atos de administração dos recursos, remanesce para a exsecretária a responsabilidade primeira pela correta aplicação dos recursos e pelo alcance dos objetivos estabelecidos no pacto pela saúde’.
17.	Somente quando presentes nos autos evidências de que o chefe do Poder Executivo avocou para si a competência legalmente atribuída ao secretário de saúde para gerir os recursos do fundo é que o TCU tem admitido excluir a responsabilidade do secretário de saúde para imputá-la diretamente ao prefeito (Acórdão 6008/2014-TCU-Primeira Câmara, relatado pelo Ministro José Múcio Monteiro) . A esse entendimento se filia o Acórdão 2211/2016-TCU-Primeira Câmara, relatado pelo Ministro Augusto Sherman, de seguinte enunciado: ‘Inexistindo provas da atuação do secretário municipal de saúde na gestão de recursos do SUS, sua responsabilidade por eventuais irregularidades deve ser excluída, a despeito de a direção do SUS lhe ser atribuída, como regra, por força do art. 9º, inciso III, da Lei 8.080/1990’.
21. 	Ademais, examinando-se os fatos irregulares tratados nesta TCE, verifica-se que se referem a despesas sem a devida e completa comprovação, devendo a responsabilidade, nos termos do Acórdão 1072/2017-TCU-Plenário, recair exclusivamente sobre o gestor, a quem cabe a imputação do débito total relativo às irregularidades.
CONCLUSÃO
22.	Em face da análise promovida nos itens 27 a 39, propõe-se rejeitar as alegações de defesa apresentadas pelos Srs. Davi Quaresma da Silva Filho e Manoel Nogueira Andrade, secretários municipais de Saúde, todos exgestores do Município de Curralinho/PA à época dos fatos, uma vez que não foram suficientes para sanear as irregularidades a ele atribuídas. 
23.	Os argumentos de defesa tampouco lograram afastar o débito imputado ao responsável. Ademais, inexistem nos autos elementos que demonstrem sua boa-fé ou a ocorrência de outros excludentes de culpabilidade. Desse modo, suas contas devem, desde logo, ser julgadas irregulares, nos termos do art. 202, § 6º, do Regimento Interno/TCU, procedendo-se à sua condenação em débito e à aplicação da multa prevista no art. 57 da Lei 8.443/1992. 
PROPOSTA DE ENCAMINHAMENTO
24.	Diante do exposto, submetem-se os autos à consideração superior, propondo:
a) rejeitar as alegações de defesa apresentadas pelo Sr. Davi Quaresma da Silva Filho, CPF XXX.787.672-XX, na condição de secretário municipal de Saúde de Curralinho/PA à época dos fatos.
b) julgar irregulares as contas do Sr. Davi Quaresma da Silva Filho, CPF XXX.787.672-XX, na condição de secretário municipal de Saúde de Curralinho/PA à época dos fatos, com fundamento nos arts. 1º, inciso I, 16, inciso III, alínea ‘b’, 19, caput, e 23, inciso III, da Lei 8.443/1992 c/c com os arts. 1º, inciso I, 209, inciso II, 210 e 214, inciso III, do RI/TCU, condenando-o ao pagamento das importâncias a seguir especificadas e fixando-lhe o prazo de quinze dias para que comprove perante este Tribunal, em respeito ao art. 214, inciso III, alínea ‘a’, do RI/TCU, o recolhimento da dívida aos cofres do Fundo Nacional de Saúde (FNS) , atualizadas monetariamente e acrescidas de juros de mora calculados a partir das datas indicadas até a data do efetivo recolhimento e com o abatimento de valores acaso já satisfeitos, nos termos da legislação vigente:
Débito:
                      TRIBUNAL DE CONTAS DA UNIÃO	TC Processo 008.051/2017-8
	DATA DA OCORRÊNCIA
	VALOR ORIGINAL (R$) 

	31/3/2010
	3.000,00

	31/3/2010
	6.000,00

	19/4/2010
	2.700,00

	30/4/2010
	2.100,00

	14/5/2010
	7.500,00

	18/5/2010
	17.296,80

	21/5/2010
	70.408,20

	31/5/2010
	6.211,00

	1/6/2010
	4.050,00

	4/6/2010
	5.000,00

	9/6/2010
	3.000,00

	9/6/2010
	1.500,00

	14/6/2010
	40.000,00

	15/6/2010
	2.000,00

	16/6/2010
	4.500,00

	22/6/2010
	11.700,00

	25/6/2010
	48.000,00

	28/6/2010
	4.500,00

	30/6/2010
	3.600,00

	30/6/2010
	3.000,00

	2/7/2010
	20.000,00

	5/7/2010
	45.000,00

	7/7/2010
	20.000,00

	14/7/2010
	11.705,78

	14/7/2010
	40.296,00

	14/7/2010
	7.500,00

	19/7/2010
	55.000,00

	20/7/2010
	3.000,00

	22/7/2010
	14.356,49

	23/7/2010
	16.997,00

	Valor atualizado até 16/10/2018: R$ 983.012,60 (peça 19) 

c) rejeitar as alegações de defesa apresentadas pelo Sr. Manoel Nogueira Andrade, CPF XXX.202.082-XX, na condição de secretário Municipal de Saúde de Curralinho/PA à época dos fatos.
d) julgar irregulares as contas do Sr. Manoel Nogueira Andrade, CPF XXX.202.082-XX, na condição de secretário Municipal de Saúde de Curralinho/PA à época dos fatos, com fundamento nos arts. 1º, inciso I, 16, inciso III, alínea ‘b’, 19, caput, e 23, inciso III, da Lei 8.443/1992 c/c com os arts. 1º, inciso I, 209, inciso II, 210 e 214, inciso III, do RI/TCU, condenando-o ao pagamento das importâncias a seguir especificadas e fixando-lhe o prazo de quinze dias para que comprove perante este Tribunal, em respeito ao art. 214, inciso III, alínea ‘a’, do RI/TCU, o recolhimento da dívida aos cofres do Fundo Nacional de Saúde (FNS) , atualizadas monetariamente e acrescidas de juros de mora calculados a partir das datas indicadas até a data do efetivo recolhimento e com o abatimento de valores acaso já satisfeitos, nos termos da legislação vigente:
Débito:
	DATA DA OCORRÊNCIA
	VALOR ORIGINAL (R$) 

	30/7/2010
	6.225,00

	10/8/2010
	20.175,34

	17/8/2010
	40.296,00

	19/8/2010
	19.476,00

	31/8/2010
	3.000,00

	1/9/2010
	19.200,00

	10/9/2010
	33.000,00

	16/9/2010
	81.577,55

	17/9/2010
	17.254,69

	30/9/2010
	6.000,00

	30/9/2010
	1.875,00

	30/9/2010
	25.147,73

	19/10/2010
	15.172,54

	20/10/2010
	30.000,00

	21/10/2010
	50.243,55

	29/10/2010
	5.400,00

	10/11/2010
	25.147,73

	12/11/2010
	30.000,00

	17/11/2010
	36.250,00

	18/11/2010
	48.655,10

	19/11/2010
	46.000,00

	24/11/2010
	14.670,00

	26/11/2010
	25.147,73

	30/11/2010
	2.400,00

	8/12/2010
	10.228,00

	15/12/2010
	11.577,55

	31/12/2010
	3.000,00

Valor atualizado até 16/10/2018: R$ 1.237.681,36 (peça 20) 
e) aplicar, com fundamento no art. 57 da Lei 8.443/1992 c/c o art. 267 do RI/TCU, multa individual aos Srs. Davi Quaresma da Silva Filho e Manoel Nogueira Andrade, secretários municipais de Saúde, ambos exgestores do Município de Curralinho/PA à época dos fatos, fixando o prazo de quinze dias, a partir da notificação, para que, nos termos do art. 214, inciso III, alínea ‘a’, do RI/TCU, comprovem perante este Tribunal o recolhimento aos cofres do Tesouro Nacional do valor atualizado monetariamente desde a data do acórdão que vier a ser proferido até a data do efetivo recolhimento, se for pago após o vencimento, na forma da legislação em vigor.
f) autorizar, desde logo, a cobrança judicial da dívida nos termos do art. 28, inciso II, da Lei 8.443/1992 c/c o art. 219, inciso II, do RI/TCU, caso não atendida a notificação.
g) autorizar, desde logo, com fundamento no art. 26 da Lei 8.443/1992 c/c o art. 217 do RI/TCU, caso seja do interesse dos responsáveis, o parcelamento da dívida em até 36 (trinta e seis) parcelas, incidindo sobre cada uma, corrigida monetariamente, os juros de mora devidos, sem prejuízo de alertá-lo de que, caso opte por essa forma de pagamento, a falta de comprovação do recolhimento de qualquer parcela implicará o vencimento antecipado do saldo devedor, nos termos do art. 26, parágrafo único, da Lei 8.443/1992 c/c o art. 217, § 2º, do RI/TCU.
h) encaminhar cópia da deliberação que vier a ser proferida, bem como do relatório e do voto que a fundamentarem, ao Procurador-Chefe da Procuradoria da República no Pará, nos termos do § 3º do art. 16 da Lei 8.443/1992 c/c o § 7º do art. 209 do RI/TCU, para adoção das medidas que entender cabíveis.” 
	É o relatório.

8.1. Hideraldo Marcelo de Azevedo Tavares (6543/OAB-PA), representando Manoel Nogueira Andrade e Davi Quaresma da Silva Filho.

Subprocurador-Geral Lucas Rocha Furtado.

Tomada de contas especial. Irregularidades na execução de despesas com recursos do SUS em auditoria do Denasus. Citação dos exsecretários de saúde. alegações de defesa insuficientes para sanear as irregularidades. Contas irregulares. Débito. Multa.

TOMADA DE CONTAS ESPECIAL (TCE)

Secretaria do TCU no Estado do Pará (Sec-PA).

Trata-se de tomada de contas especial instaurada pelo Fundo Nacional de Saúde (FNS) , em desfavor dos Srs. Miguel Pedro Pureza Santa Maria, prefeito na gestão 2009-2012; Nelson Rodrigues de Mores Filho, diretor-geral do hospital municipal (gestão 9/2/2010-3/3/2011) ; Davi Quaresma da Silva Filho (gestão 1/1/2009-26/7/2010) e Manoel Nogueira Andrade (gestão 27/7/2010-3/3/2011) , secretários municipais de saúde, todos gestores do município de Curralinho/PA à época dos fatos, em razão de irregularidades na execução de despesas com recursos do SUS no exercício de 2010.
2.	Fiscalização realizada em março de 2011 pelo Departamento Nacional de Auditoria do SUS (Denasus) identificou, no município de Curralinho/PA, despesas executadas no exercício de 2010 com recursos destinados ao SUS, que apresentaram irregularidades, tais como ausência de documentação contábil e fiscal comprobatória de pagamentos que constaram do extrato bancário da conta do Fundo Municipal de Saúde, e fretamento de aeronave e pagamento de hospedagens sem licitação e sem especificação de sua finalidade (Relatório de Auditoria nº 11128 - peça 1, p. 35-96; Despacho nº 2862/2014 - peça 2, p. 218-221; planilha de devolução - peça 2, p. 222-226; e Parecer Administrativo nº 46/2014 - peça 2, p. 227-228) . O valor histórico correspondente a essas irregularidades soma R$ 1.107.040,78.
3.	Após a auditoria, a unidade do Denasus no Pará submeteu o relatório à manifestação dos ex-gestores municipais, que permaneceram silentes.
4.	No âmbito desta Corte de Contas, a análise técnica à peça 8 concluiu pela citação dos então secretários municipais de saúde, Srs. Davi Quaresma da Silva Filho e Manoel Nogueira Andrade, autorizada em 17/1/2018 (peça 9) e citados em 30/1/2018 (peças 11 e 12) .
5.	As alegações de defesa dos responsáveis constam das peças 13 e 14, onde apresentam, basicamente, os mesmos argumentos, relacionados a seguir:
a.	houve prescrição, uma vez que estão afastados do cargo desde final de 2010;
b.	não houve desvio de recursos, mas somente irregularidades formais, tardiamente apontadas;
c.	não têm em seu poder qualquer documentação que se refira ao fato apontado na auditoria;
d.	houve a efetiva prestação dos serviços realizados nas ações do SUS no município;
e.	o serviço de contratação de aeronaves para o deslocamento de doentes salvou diversas vidas no município;
f.	a hospedagem dos técnicos em saúde no Hotel Maruaru visava atingir as finalidades do SUS;
g.	não há nos autos comprovação de desvio de finalidade ou de uso irregular dos recursos transferidos ao Fundo Municipal de Saúde;
h.	o próprio prefeito, por meio da sua assessoria contábil, era responsável pelo encaminhamento das prestações de contas e documentos contábeis e fiscais da Secretaria Municipal de Saúde aos tribunais de contas competentes;
i.	o ex-prefeito prejudicou os secretários de saúde por ele nomeados, ao não prestar condignamente suas contas relativas ao exercício financeiro 2010/2011.
6.	Aduzem ainda que a jurisprudência majoritária do TCU prediz que não estando caracterizado o uso indevido dos recursos, não se verifica a ocorrência de dano ao erário, não havendo, assim, pressuposto de constituição e de desenvolvimento válido e regular da tomada de contas especial.
7.	Por fim, pedem o reconhecimento da prescrição e o arquivamento do presente processo.
8.	A análise realizada pelo auditor refuta os argumentos apresentados, concluindo que não são suficientes para sanear as irregularidades atribuídas aos responsáveis, considerando que não houve a apresentação de documentação comprobatória e que a gestão dos recursos cabia aos secretários de saúde, conforme art. 9º, inciso III, e art. 18, da Lei 8080/1990. Propõe que suas contas sejam julgadas irregulares, que sejam condenados em débito pelos valores constantes das tabelas do item 24 do relatório precedente (Proposta de Encaminhamento) e aplicada a multa prevista no art. 57 da Lei 8.443/1992.
9.	Os dirigentes da unidade técnica e o representante do Ministério Público junto ao TCU anuíram à proposta de encaminhamento apresentada pelo auditor.
10.	Feito esse breve resumo da situação dos autos, acolho a proposta de encaminhamento formulada pela Sec-PA, cujas análises adoto como parte das minhas razões de decidir.
11.	De fato, a responsabilidade de secretários municipais de saúde pela aplicação de recursos do Sistema Único de Saúde (SUS) origina-se da Lei 8.080/90, que prescreve em seu art. 9º, inciso III, que a direção do SUS deve ser exercida, no âmbito dos municípios, pela respectiva secretaria de saúde, não havendo nestes autos indícios de que o prefeito municipal tenha avocado para si essa responsabilidade.
12.	Os então secretários municipais de saúde geriram recursos federais repassados ao Fundo Municipal de Saúde do município, sem que fosse apresentada a documentação correspondente às despesas efetuadas ou justificação adequada para gastos com fretamento de aeronaves e hospedagens, o que fere a legislação pertinente.
13.	Sem uma prestação de contas com documentos que demonstrem a escorreita aplicação dos recursos públicos geridos pelos secretários de saúde, não há como aprovar as suas contas.
14.	Quanto à alegação de prescrição da pretensão ressarcitória, a jurisprudência pacífica deste Tribunal é no sentido de que as ações de ressarcimento movidas pelo Estado contra os agentes causadores de danos ao erário são imprescritíveis.
15.	Inexistindo nos autos elementos que permitam concluir pela ocorrência de boa-fé ou de outros excludentes de culpabilidade em sua conduta, propugno por que as contas da Srs. Davi Quaresma da Silva Filho e Manoel Nogueira Andrade sejam julgadas irregulares e que sejam condenados em débito pelos valores originais que totalizam R$ 479.921,27 e R$ 627.119,51, respectivamente.
16.	Considerando que não houve o transcurso do prazo decenal para a prescrição da pretensão punitiva, em conformidade com o Acórdão 1441/2016-TCU-Plenário, defendo que seja aplicada aos responsáveis, também, a multa prevista no art. 57 da Lei 8.443/1992.
17.	Por fim, deixo de acolher a proposta da unidade instrutiva de, desde já, autorizar o parcelamento das dívidas, por entender que essa medida somente deve ser adotada mediante solicitação das partes.
Ante o exposto e tendo em vista a anuência dos titulares da Sec-PA e do representante do Ministério Público junto ao TCU, manifesto-me por que o Tribunal aprove o acórdão que ora submeto à apreciação deste Colegiado.
TCU, Sala das Sessões Ministro Luciano Brandão Alves de Souza, em 2 de julho de 2019.
AUGUSTO SHERMAN CAVALCANTI 
Relator